```{r setup, include=FALSE}
knitr::opts_chunk$set(echo = TRUE)
library(dplyr)
library(mice)
library(corrplot)
library(MASS)
library(lmtest)
library(car)
olist_data <- read.csv("/Users/furkansahin/Desktop/olist/olist_data.csv")
model_data <- olist_data %>%
  dplyr::select(delivery_duration, freight_value, product_weight_g, product_volume,
         is_differente_state, is_differente_city, is_differente_zip)

```



```{r}
summary(model_data)
```


Bir önceki çalışmamda SQL ile veriyi hazırlarken sadece ürünün teslim edildiği satırları seçmiştim ama 'delivery_duration' sütunu yani ürünün kaç günde teslim edildiğini veren sütunda 0 olan gözlemler görüyoruz. Bu aynı günde teslim edilen ürünlerden kaynaklanıyor. 

Ürünlerin ağırlığı sütununu incelediğimizde 0 olan gözlemler görüyoruz bunun sebebi bu gözlemler dijital ürünler olduğu içindir. Bu ürünler kargo gerektirmediği için modelimizi yanıltır bu yüzden veriden çıkaracağım.

0 ve 1'lerden oluşan sütunlar kategoriktir. Bu sütunları faktör hale getireceğim. 

Son olarak bazı değişkenlerde kayıp gözlemler görüyoruz. Modeli kurmadan önce kayıp gözlemleri dolduracağım.
 

```{r}
model_data <- model_data %>%
  filter(product_weight_g != 0)

model_data$is_differente_city <- 
factor(model_data$is_differente_city)

model_data$is_differente_state <- 
factor(model_data$is_differente_state)

model_data$is_differente_zip <- 
factor(model_data$is_differente_zip)

imputed <- mice(model_data, printFlag = FALSE)
imputed_data <- complete(imputed)
```


```{r, echo = FALSE}
par(mfrow = c(2,2))
hist(imputed_data$delivery_duration)
hist(imputed_data$freight_value)
hist(imputed_data$product_weight_g)
hist(imputed_data$product_volume)
```

Veride negatif değerler bulunmuyor bu yüzden sağa çarpıklık gözlemleniyor. Aynı zamanda bağımlı değişkenim kesiklidir, bu yüzden modelimi negatif binom, yada poisson modelleri üzerinden kuracağım.


```{r, echo = FALSE}
num_data <- imputed_data %>% select_if(is.numeric)
cor_matrix <- cor(num_data)
corrplot(cor_matrix, method = "color", addCoef.col = "black", type = "upper")
```


Bağımlı değişken ile bağımsız değişkenler arasında düşük korelasyon gözlemleniyor. Diğer yandan bağımsız değişkenler arasında yüksek korelasyon gözlemleniyor. Çoklu Doğrusal Bağlantı sorunu ortaya çıkabilir.


Eğitim test parçalanması
```{r}
set.seed(123)
index <- sample(1:nrow(imputed_data), 
0.8 * nrow(imputed_data))

train <- imputed_data[index, ]
test <- imputed_data[-index, ]
```


Poisson ve negatif binom modelleri kuruyorum.
```{r}
model_poisson <- step(glm(delivery_duration ~ ., 
family = poisson(link = "log"), 
data = train), 
direction = 'both',
trace = FALSE)

model_nb <- step(glm.nb(delivery_duration ~ ., 
data = train),
direction = 'both',
trace = FALSE)
```


Poisson modeli için aşırı yayılım kontrolü
```{r}
dispersion_oran <- summary(model_poisson)$deviance / 
summary(model_poisson)$df.residual

cat("Aşırı Yayılım Oranı:", dispersion_oran, "\n")
```

Negatif binom modeli için aşırı yayılım kontrolü
```{r}
dispersion_oran2 <- summary(model_nb)$deviance / 
summary(model_nb)$df.residual

cat("Aşırı Yayılım Oranı:", dispersion_oran2, "\n")
```


AIC değerlerini karşılaştırma
```{r}
AIC(model_poisson, model_nb)
```


Test seti üzerinde tahmin yapma
```{r}
pred_poisson <- predict(model_poisson, 
newdata = test, type = "response")

pred_nb <- predict(model_nb, 
newdata = test, type = "response")
```

Gerçek değerler
```{r}
gercek <- test$delivery_duration
```


RMSE ve MAE hesaplama (Negatif Binom vs Poisson)
```{r}
rmse_p <- sqrt(mean((gercek - pred_poisson)^2, 
na.rm=TRUE))

rmse_nb <- sqrt(mean((gercek - pred_nb)^2, 
na.rm=TRUE))

mae_p <- mean(abs(gercek - pred_poisson), na.rm=TRUE)
mae_nb <- mean(abs(gercek - pred_nb), na.rm=TRUE)

cat("Poisson Model -> RMSE:", rmse_p, " MAE:", mae_p, "\n")
cat("Negatif Binom -> RMSE:", rmse_nb, " MAE:", mae_nb, "\n")
```




İlk olarak sayım verisine uygun olan Poisson modelini kurdum. Ancak varyans testini yaptığımda kalıntı sapması oranının 4.53 çıktığını gördüm. Teslimat sürelerindeki değişkenlik, modelin varsaydığından yaklaşık 4.5 kat daha fazla. Yani verimizde şiddetli bir aşırı yayılım (overdispersion) var ve Poisson modeli bu veriyi açıklamakta yetersiz kalıyor.

Poisson'un bu zafiyetini gidermek için aşırı yayılımı tolere edebilen Negatif Binom modeline geçiş yaptım. Yayılım testini tekrarladığımda oranın 1.01'e, yani kabul edilen 1 seviyesine düştüğünü gözlemledim.

Poisson ve negatif binom modellerinin AIC, RMSE ve MAE test sonuçlarını karşılaştırdığımda da negatif binom modelinin daha başarılı olduğunu gözlemledim.


```{r}
options(width = 45)
vif(model_nb)
```
Çoklu doğrusal bağlantı problemi gözlenmiyor.


Katsayıların yorumlanması
```{r}
options(width = 45)
exp(coef(model_nb))
```
Herhangi bir koşul altında olmadan ortalama teslimat süresi 5 gündür. Kargo ücreti, ağırlığı ve hacminin teslimat süresine katkısı yok denecek kadar azdır. Satıcı ve müşterilerin farklı bölgedelerde bulunması teslimat süresini %79 ve başka şehirlerde olmaları %41 arttırmaktadır.


p-value
```{r}
lrtest(model_nb)
```


Negatif Binom modelin için McFadden Pseudo R-kare hesaplaması
```{r}
pseudo_r2 <- 1 - (summary(model_nb)$deviance / 
summary(model_nb)$null.deviance)

cat("McFadden Pseudo R2:", pseudo_r2)
```
Model anlamlı ve açıklayıcıdır.


